---
title: 'Visualizaciones Preliminares: Administración de Tribunales'
author: "Félix A Báez Santiago"
date: "`r Sys.Date()`"
output: html_document
---

```{r setup, include=FALSE}
knitr::opts_chunk$set(echo = TRUE)
```

# Imports
```{r, warning=FALSE}
library(tidyverse)
library(readxl)
library(zoo)
library(kableExtra)
# función para encontrar el filepath automáticamente 
library(here)


path <- here("data", "administracion_de_tribunales", "/")
```

```{r}
list.files(path)
```
Función para manejar missing data
```{r}
# funcion para convertir columna con varios tipos de datos a numerico
convert_mixed_columns <- function(data) {
  mixed_columns <- sapply(data, function(col) any(is.character(col) & !is.na(as.numeric(col))))
  mixed_columns_names <- names(mixed_columns)[mixed_columns]
  
  for (col in mixed_columns_names) {
    data[[col]] <- ifelse(data[[col]] == "N/A", NA, as.character(data[[col]]))
    data[[col]] <- as.numeric(data[[col]])
  }
  
  return(data)
}
```

# Solicitudes de órdenes de protección al amparo de la Ley 148 - Violencia Sexual, por Región Judicial y grupo de edad de la parte peticionaria
```{r}
# importando datos del año fiscal 2020-2021
## faltan datos
casosCrimLey148_20 <- read_excel(paste0(path, "casosCrimLey148_20.xlsx")) %>%
  rename(
    Delito = `Año fiscal/delitos`
    ) %>%
  pivot_longer(
    !Delito,
    names_to = "Status",
    values_to = "Casos"
  ) %>%
  mutate(AñoFiscal = "2020-2021") %>%
  filter(Delito != "2020-2021")

# importando datos del año fiscal 2021-2022
## faltan datos
casosCrimLey148_21 <- read_excel(paste0(path, "casosCrimLey148_21.xlsx")) %>%
  rename(
    Delito = `Año fiscal/delitos`
    ) %>%
  pivot_longer(
    !Delito,
    names_to = "Status",
    values_to = "Casos"
  ) %>%
  mutate(AñoFiscal = "2021-2022") %>%
  filter(Delito != "2021-2022*")

## faltan datos
casosCrimLey148_long <- full_join(casosCrimLey148_20, casosCrimLey148_21)
casosCrimLey148_long
```

# Solicitudes y órdenes de protección emitidas al amparo de la Ley Núm. 54-1989 que fueron denegadas y archivadas y órdenes de protección finales archivadas, por Región Judicial
```{r}
ley54Denegada_21 <- read_excel(paste0(path, "ley54Denegada21.xlsx")) %>%
  mutate(AñoFiscal = "2021-2022") 

ley54Denegada_22 <- read_excel(paste0(path, "ley54Denegada22.xlsx")) %>%
  mutate(AñoFiscal = "2022-2023") 

ley54Denegada <- full_join(
  ley54Denegada_21, ley54Denegada_22)
ley54Denegada
```

# Personas que solicitaron órdenes de protección emitidas al amparo de la ley 54-1989, por grupo de edad y sexo: Todas las Regiones Judiciales
```{r}
new_names <- c("OP_Solicitadas","OP_Emitidas", "OP_Retiradas", "OP_Denegadas")

# datos de Órdenes de protección para hombres 2021-2022
ley54hombres2021_22 <- read_excel(paste0(path, "ley54hombres2021_22.xlsx")) %>%
  mutate(
    AñoFiscal = "2021-2022",
    Sexo = "Masculino"
    ) %>%
  rename_at(vars(2:5), ~ new_names)

# datos de Órdenes de protección para hombres 2022-2023
ley54hombres2022_23 <-read_excel(paste0(path, "ley54hombres2022_23.xlsx")) %>%
  mutate(
    AñoFiscal = "2022-2023",
    Sexo = "Masculino"
    ) %>%
  rename_at(vars(2:5), ~ new_names)

# datos de Órdenes de protección para mujeres 2021-2022
ley54mujeres2021_22 <- read_excel(paste0(path, "ley54mujeres2021_22.xlsx")) %>%
  mutate(
    AñoFiscal = "2021-2022",
    Sexo = "Femenino"
    ) %>%
  rename_at(vars(2:5), ~ new_names)

# datos de Órdenes de protección para mujeres 2022-2023
ley54mujeres2022_23 <- read_excel(paste0(path, "ley54mujeres2022_23.xlsx")) %>%
  mutate(
    AñoFiscal = "2022-2023",
    Sexo = "Femenino"
    ) %>%
  rename_at(vars(2:5), ~ new_names)

# dataframe final
ley54_long <- full_join(
  ley54hombres2021_22, ley54hombres2022_23) %>%
  full_join(ley54mujeres2021_22) %>%
  full_join(ley54mujeres2022_23) %>%
  filter(Edad != "Total")
ley54_long
```
```{r}
ggplot(ley54_long, aes(x = Edad, y = OP_Solicitadas, color = Sexo)) +
  geom_line() +
  geom_point() +
  labs(title = "Operaciones Solicitadas por Edad y Sexo", x = "Edad", y = "Operaciones Solicitadas") +
  theme_minimal() +
  facet_wrap(~ AñoFiscal, scales = "fixed") +
  theme(axis.text.x = element_text(angle = 45, hjust = 1))
```

# Solicitudes de órdenes de protección al amparo de la Ley 148 - Violencia Sexual, por Región Judicial y grupo de edad de la parte peticionaria
```{r}
new_names <- c("Total", "<20", "21-29", "30-39", "40-49", "50-59", ">60", "No Indica")

# datos de solicitudes de órdenes de protección en el 2020-2021
OP_148_SoliGrupEdad2020_21 <- read_excel(paste0(path, "OP_148_SoliGrupEdad2020_21.xlsx")) %>%
  rename_at(vars(2:9), ~ new_names) %>%
  pivot_longer(
    !Región, 
    names_to = "Edad", 
    values_to = "Solicitudes"
    ) %>%
  mutate(
    Edad = factor(Edad, levels = unique(Edad)),
    AñoFiscal = "2020-2021"
    ) %>%
  filter(
    Edad != "Total",
    Región != "Total"
  )

# datos de solicitudes de órdenes de protección en el 2021-2022
OP_148_SoliGrupEdad2021_22 <- read_excel(paste0(path, "OP_148_SoliGrupEdad2021_22.xlsx")) %>%
  rename_at(vars(2:9), ~ new_names) %>%
  pivot_longer(
    !Región, 
    names_to = "Edad", 
    values_to = "Solicitudes"
    ) %>%
  mutate(
    Edad = factor(Edad, levels = unique(Edad)),
    AñoFiscal = "2021-2022"
    ) %>%
  filter(
    Edad != "Total",
    Región != "Total"
  )

# dataset unido
OP_148_SoliGrupEdad_long <- full_join(
  OP_148_SoliGrupEdad2020_21, OP_148_SoliGrupEdad2021_22) %>%
  mutate(
    AñoFiscal = factor(AñoFiscal, levels = unique(AñoFiscal))
  )
OP_148_SoliGrupEdad_long
```

# Órdenes de protección ex parte emitidas al amparo de la Ley 148 - Violencia Sexual, por Región Judicial y delito
```{r}
# lista con nuevos nombres de columnas para mejor interpretación
new_names <- c("Total", "AgresiónSexual", "AcosoSexual", "ActosLascivos", "Incesto") 

# datos de solicitudes de órdenes de protección en el 2021-2022
OP_Ley148_ex_parteEmitidas2020_21 <- read_excel(paste0(path, "OP_Ley148_ex_parteEmitidas2020_21.xlsx")) %>%
  rename_at(vars(2:6), ~ new_names) %>%
  pivot_longer(
    !Región, 
    names_to = "Delito", 
    values_to = "ÓrdenesEmitidas"
    ) %>%
  mutate(
    AñoFiscal = factor("2020-2021")
    ) %>%
  filter(
    Delito != "Total"
  )

# datos de solicitudes de órdenes de protección en el 2021-2022
OP_Ley148_ex_parteEmitidas2021_22 <- read_excel(paste0(path, "OP_Ley148_ex_parteEmitidas2021_22.xlsx")) %>%
  rename_at(vars(2:6), ~ new_names) %>%
  pivot_longer(
    !Región, 
    names_to = "Delito", 
    values_to = "ÓrdenesEmitidas"
    ) %>%
  mutate(
    AñoFiscal = factor("2021-2022")
    ) %>%
  filter(
    Delito != "Total"
  )

# dataset unido
OP_Ley148_ex_parteEmitidas <- full_join(
  OP_Ley148_ex_parteEmitidas2020_21, OP_Ley148_ex_parteEmitidas2021_22)
OP_Ley148_ex_parteEmitidas
```

# Cantidad de solicitudes de órdenes de protección al amparo de la Ley 148 - Violencia Sexual archivadas por Región Judicial
```{r}
# lista con nuevos nombres de columnas para mejor interpretación
new_names <- c("Total", "SolicitudPeticionaria", "Otra Razón")

# datos de solicitudes archivadas de órdenes de protección en 2020-2021
OP_LEY148Archivadas2020_21 <- read_excel(paste0(path, "OP_LEY148Archivadas2020_21.xlsx")) %>%
  rename_at(vars(2:4), ~ new_names) %>%
  pivot_longer(
    !Región, 
    names_to = "Razón", 
    values_to = "ÓrdenesArchivadas"
    ) %>%
  mutate(
    AñoFiscal = factor("2020-2021")
    ) %>%
  filter(
    Razón != "Total"
  )

# datos de solicitudes archivadas de órdenes de protección en 2021-2022
OP_LEY148Archivadas2021_22 <- read_excel(paste0(path, "OP_LEY148Archivadas2021_22.xlsx")) %>%
  rename_at(vars(2:4), ~ new_names) %>%
  pivot_longer(
    !Región, 
    names_to = "Razón", 
    values_to = "ÓrdenesArchivadas"
    ) %>%
  mutate(
    AñoFiscal = factor("2021-2022")
    ) %>%
  filter(
    Razón != "Total"
  )

# datos de solicitudes archivadas de órdenes de protección en juntadas
OP_LEY148Archivadas <- full_join(
  OP_LEY148Archivadas2020_21, OP_LEY148Archivadas2021_22)
OP_LEY148Archivadas
```

# Cantidad de solicitudes de órdenes de protección al amparo de la Ley 148 - Violencia Sexual denegadas por Región Judicial
```{r}
# lista con nuevos nombres de columnas para mejor interpretación
new_names <- c("NoAplicanDisposicionesLey148", "NoPruebanElementos")

# datos de solicitudes denegadas de órdenes de protección en 2022-2023
OP_LEY148Denegadas2020_2021 <- read_excel(paste0(path, "OP_LEY148Denegadas2020_21.xlsx")) %>%
  rename_at(vars(3:4), ~ new_names) %>%
  pivot_longer(
    !Región, 
    names_to = "Razón", 
    values_to = "ÓrdenesDenegadas"
    ) %>%
  mutate(
    AñoFiscal = factor("2022-2023")
    ) %>%
  filter(
    Región != "Total",
    Razón != "Total"
  )

# datos de solicitudes denegadas de órdenes de protección en 2021-2022
OP_LEY148Denegadas2021_22 <- read_excel(paste0(path, "OP_LEY148Denegadas2021_22.xlsx")) %>%
  rename_at(vars(3:4), ~ new_names) %>%
  pivot_longer(
    !Región, 
    names_to = "Razón", 
    values_to = "ÓrdenesDenegadas"
    ) %>%
  mutate(
    AñoFiscal = factor("2021-2022")
    ) %>%
  filter(
    Región != "Total",
    Razón != "Total"
  )

# dataset joined
OP_LEY148Denegadas <- full_join(
  OP_LEY148Denegadas2020_2021, OP_LEY148Denegadas2021_22)
OP_LEY148Denegadas
```

# Órdenes de protección ex parte emitidas al amparo de la Ley 148 - Violencia Sexual, por Región Judicial y delito
```{r}
# lista con nuevos nombres de columnas para mejor interpretación
new_names <- c("Total", "AgresiónSexual", "AcosoSexual", "ActosLascivos", "Incesto")

# datos de solicitudes ex parte emitidas de la ley 148 en 2020-2021
OP_LEY148FinalEmitidas2020_21 <- read_excel(paste0(path, "OP_LEY148FinalEmitidas2020_21.xlsx")) %>%
  rename_at(vars(2:6), ~ new_names) %>%
  pivot_longer(
    !Región, 
    names_to = "Delito", 
    values_to = "ÓrdenesEmitidas"
    ) %>%
  mutate(
    AñoFiscal = factor("2020-2021")
    ) %>%
  filter(
    Región != "Total",
    Delito != "Total"
  )

# datos de solicitudes ex parte emitidas de la ley 148 en 2021-2022
OP_LEY148FinalEmitidas2021_22 <- read_excel(paste0(path, "OP_LEY148FinalEmitidas2021_22.xlsx")) %>%
  rename_at(vars(2:6), ~ new_names) %>%
  pivot_longer(
    !Región, 
    names_to = "Delito", 
    values_to = "ÓrdenesEmitidas"
    ) %>%
  mutate(
    AñoFiscal = factor("2021-2022")
    ) %>%
  filter(
    Región != "Total",
    Delito != "Total"
  )

# dataset joined
OP_LEY148FinalEmitidas <- full_join(
  OP_LEY148FinalEmitidas2020_21, OP_LEY148FinalEmitidas2021_22)
OP_LEY148FinalEmitidas
```

# Solicitudes de órdenes de protección al amparo de la Ley 148 - Violencia Sexual, por sexo de la parte
```{r}
OP_LEY148Genero2020_21 <- read_excel(paste0(path, "OP_LEY148Genero2020_21.xlsx")) %>%
  pivot_longer(
    !Sexo, 
    names_to = "Parte", 
    values_to = "Solicitudes"
    ) %>%
  mutate(
    AñoFiscal = factor("2020-2021")
    ) %>%
  filter(
    Sexo != "Total"
  )
OP_LEY148Genero2021_22 <- read_excel(paste0(path, "OP_LEY148Genero2021_22.xlsx")) %>%
  pivot_longer(
    !Sexo, 
    names_to = "Parte", 
    values_to = "Solicitudes"
    ) %>%
  mutate(
    AñoFiscal = factor("2021-2022")
    ) %>%
  filter(
    Sexo != "Total"
  )

# dataset joined
OP_LEY148Genero <- full_join(
  OP_LEY148Genero2020_21, OP_LEY148Genero2021_22)
OP_LEY148Genero
```

# Tribunal de Primera Instancia: Movimiento de casos criminales de acoso sexual, actos lascivos, agresión sexual, incesto y ley contra el acecho. Ley Núm. 148-2015
```{r}
# lista con nuevos nombres de columnas para mejor interpretación 
new_names <- c("Delito", "PendienteInicio", "Presentados", 
               "AResolver", "Condenas", "Absoluciones", 
               "Archivos", "Traslados", "Otros", "Total", "PendienteFinal")

# datos de movimiento de casos criminales en año fiscal 2019-2020
tribCasosCrim19 <- read_excel(paste0(path, "tribCasosCrim19.xlsx")) %>%
  rename_at(vars(1:11), ~ new_names) %>%
  pivot_longer(
    !Delito, 
    names_to = "Casos", 
    values_to = "Cantidad"
    ) %>%
  mutate(
    AñoFiscal = factor("2019-2020")
    ) %>%
  filter(
    !(Delito %in% c("2019-2020", "Total")
    )
  )

# datos de movimiento de casos criminales en año fiscal 2020-2021
tribCasosCrim20 <- read_excel(paste0(path, "tribCasosCrim20.xlsx")) %>%
  rename_at(vars(1:11), ~ new_names) %>%
  pivot_longer(
    !Delito, 
    names_to = "Casos", 
    values_to = "Cantidad"
    ) %>%
  mutate(
    AñoFiscal = factor("2020-2021")
    ) %>%
  filter(
    !(Delito %in% c("2020-2021", "Total")
    )
  )

# datos de movimiento de casos criminales en año fiscal 2021-2022
tribCasosCrim21 <- read_excel(paste0(path, "tribCasosCrim21.xlsx")) %>%
  rename_at(vars(1:11), ~ new_names) %>%
  pivot_longer(
    !Delito, 
    names_to = "Casos", 
    values_to = "Cantidad"
    ) %>%
  mutate(
    AñoFiscal = factor("2021-2022")
    ) %>%
  filter(
    !(Delito %in% c("2021-2022", "Total")
    )
  )

# dataset joined
tribCasosCrim <- full_join(
  tribCasosCrim19, tribCasosCrim20) %>%
  full_join(tribCasosCrim21)
tribCasosCrim
```

# Solicitudes de órdenes de protección y órdenes de protección emitidas al amparo de la Ley Núm. 54-1989 para la prevención e intervención con la violencia doméstica, por Región Judicial
```{r}
# lista con nuevos nombres de columnas para mejor interpretación 
new_names <- c("TotalSolicitudes", "TotalExParte", "TotalFinalesEmitidas")

# datos de movimiento de casos criminales en año fiscal 2020-2021
tribordprot20 <- read_excel(paste0(path, "tribordprot20.xlsx")) %>%
  rename_at(vars(2:4), ~ new_names) %>%
  pivot_longer(
    !Región, 
    names_to = "órdenes", 
    values_to = "Total"
    ) %>%
  mutate(
    AñoFiscal = factor("2020-2021")
    ) %>%
  filter(
    !(Región %in% c("Total")
    )
  )

# datos de movimiento de casos criminales en año fiscal 2021-2022
tribordprot21 <- read_excel(paste0(path, "tribordprot21.xlsx")) %>%
  rename_at(vars(2:4), ~ new_names) %>%
  pivot_longer(
    !Región, 
    names_to = "órdenes", 
    values_to = "Total"
    ) %>%
  mutate(
    AñoFiscal = factor("2021-2022")
    ) %>%
  filter(
    !(Región %in% c("Total")
    )
  )

# datos de movimiento de casos criminales en año fiscal 2022-2023
tribordprot22 <- read_excel(paste0(path, "tribordprot22.xlsx")) %>%
  rename_at(vars(2:4), ~ new_names) %>%
  pivot_longer(
    !Región, 
    names_to = "órdenes", 
    values_to = "Total"
    ) %>%
  mutate(
    AñoFiscal = factor("2022-2023")
    ) %>%
  filter(
    !(Región %in% c("Total")
    )
  )

# dataset joined
tribordprot <- full_join(
  tribordprot20, tribordprot21) %>%
  full_join(tribordprot22)
tribordprot
```
# Delitos de Violencia Doméstica Radicado por Querella(s) 2023* (1 de enero al 14 noviembre)
```{r}
read_excel(paste0(path, "Departamento Justicia.xlsx"), sheet = 1) %>%
  mutate(
    Año = "2023",
    Región = str_replace(`Querellas Jurisdicción`, "Fiscalía Distrito de", "")
         ) %>%
  select(!c(`Querellas Jurisdicción`, Total))
```

