---
title: "Visualizaciones Preliminares: Departamento de Justicia"
author: "Félix A Báez Santiago"
date: "`r Sys.Date()`"
output: html_document
---

```{r setup, include=FALSE}
knitr::opts_chunk$set(echo = TRUE)
```

```{r}
library(tidyverse)
library(readxl)
library(zoo)
library(here)
path <- here("data", "Departamento_de_Justicia", "/")
```

Funcion para manejar datos missing
```{r}
# funcion para convertir columna con varios tipos de datos a numerico
convert_mixed_columns <- function(data) {
  mixed_columns <- sapply(data, function(col) any(is.character(col) & !is.na(as.numeric(col))))
  mixed_columns_names <- names(mixed_columns)[mixed_columns]
  
  for (col in mixed_columns_names) {
    data[[col]] <- ifelse(data[[col]] == "N/A", NA, as.character(data[[col]]))
    data[[col]] <- as.numeric(data[[col]])
  }
  
  return(data)
}
```

```{r}
# importando delitos del 2020
deli2020 <- read_excel(paste0(path, "djDelitos2020.xlsx")) %>% 
  convert_mixed_columns() %>%
  mutate(Año = "2020") %>% select(-TOTAL) %>%
  pivot_longer(-c(`FISCALIA DISTRITO`, Año), names_to = "Delito", values_to = "Casos") %>%
  filter(!grepl("TOTAL", `FISCALIA DISTRITO`, ignore.case = TRUE))

# importando delitos del 2021
deli2021 <- read_excel(paste0(path, "djDelitos2021.xlsx")) %>%
  convert_mixed_columns() %>%
  mutate(Año = "2021") %>% select(-TOTAL) %>% 
  pivot_longer(-c(`FISCALIA DISTRITO`, Año), names_to = "Delito", values_to = "Casos") %>%
  filter(!grepl("TOTAL", `FISCALIA DISTRITO`, ignore.case = TRUE))

# importando delitos del 2022
deli2022 <- read_excel(paste0(path, "djDelitos2022.xlsx")) %>%
  convert_mixed_columns() %>%
  mutate(Año = "2022") %>% select(-TOTAL) %>%
  pivot_longer(-c(`FISCALIA DISTRITO`, Año), names_to = "Delito", values_to = "Casos") %>%
  filter(!grepl("TOTAL", `FISCALIA DISTRITO`, ignore.case = TRUE))

# importando delitos del 2023
deli2023 <- read_excel(paste0(path, "djDelitos2023.xlsx")) %>%
  convert_mixed_columns() %>%
  mutate(Año = "2023") %>% select(-TOTAL) %>%
  pivot_longer(-c(`FISCALIA DISTRITO`, Año), names_to = "Delito", values_to = "Casos") %>%
  filter(!grepl("TOTAL", `FISCALIA DISTRITO`, ignore.case = TRUE))

deli_long_xtotals <- full_join(deli2020, deli2021) %>% 
  full_join(deli2022) %>%
  full_join(deli2023) %>%
  mutate(Año = factor(Año))
deli_long_xtotals
```

# Gráfico de barras para comparar el número de casos por delito para un año específico:
```{r}
limites <- c(0, sum(deli_long_xtotals$Casos, na.rm = TRUE) + 20)

# Obtener los años
año_seleccionado <- unique(deli_long_xtotals$Año)

# Loop para crear y mostrar las gráficas
for (i in seq_along(año_seleccionado)) {
  plot_data <- subset(deli_long_xtotals, Año == año_seleccionado[i])
  
  # Crear la gráfica
  p <- ggplot(subset(deli_long_xtotals, Año == año_seleccionado[i]), aes(x = Delito, y = Casos, fill = Delito)) +
  geom_bar(stat = "identity") +
  labs(title = paste("Número de Casos por Delito", año_seleccionado[i]), x = "Delito Cometido", y = "Número de Casos", fill = "Delito Cometido") +
  #coord_cartesian(ylim = limites) +
  theme_minimal()
  
  # Mostrar la gráfica
  print(p)
}
```


```{r}
ggplot(deli_long_xtotals, aes(x = Delito, y = Casos, fill = Delito)) +
  geom_bar(stat = "identity") +
  labs(title = "Número de Casos por Delito (Año 2023)", x = "Delito Cometido", y = "Número de Casos", fill = "Delito Cometido") +
  facet_wrap(~ Año, scales = "fixed") +
  theme_minimal()
```

```{r}
ggplot(deli_long_xtotals, aes(x = Delito, y = Casos, color = factor(Año), group = Año)) +
  geom_line(size = 1.2) +
  labs(title = "Número de Casos por Delito (Año 2023)", x = "Delito Cometido", y = "Número de Casos", fill = "Año") +
  theme(axis.text.x = element_text(angle = 45, hjust = 1))
```

# Gráfico de líneas para mostrar la tendencia de casos para un delito específico a lo largo de los años:
```{r}
# Obtener los años
delito_seleccionado <- unique(deli_long_xtotals$Delito)

# Loop para crear y mostrar las gráficas
for (i in seq_along(delito_seleccionado)) {
  plot_data <- subset(deli_long_xtotals, Delito == delito_seleccionado[i])
  
  # Crear la gráfica
  p <- ggplot(subset(deli_long_xtotals, Delito == delito_seleccionado[i]), aes(x = factor(Año), y = Casos)) +
  geom_boxplot() +
  labs(title = paste("Distribución de Casos por Distrito para el Delito", delito_seleccionado[i]), x = "Año", y = "Casos") +
  #coord_cartesian(ylim = limites) +
  theme_minimal()
  
  # Mostrar la gráfica
  print(p)
}
```


```{r}
ggplot(deli_long_xtotals, aes(x = factor(Año), y = Casos)) +
  geom_boxplot() +
  labs(title = "Distribución de Casos por Delito", x = "Año", y = "Casos") +
  theme_minimal() +
  facet_wrap(~Delito, scales = "fixed")
```

# Gráfico de puntos para mostrar la distribución de casos entre los distritos fiscales para un año y un delito específico:
```{r}
# Obtener los delitos
delito_seleccionado <- unique(deli_long_xtotals$Delito)
año_seleccionado <- unique(deli_long_xtotals$Año)

# Loop para crear y mostrar las gráficas
for (i in seq_along(delito_seleccionado)) {
  plot_data <- subset(deli_long_xtotals, Delito == delito_seleccionado[i])
  
  # Crear la gráfica
  p <- ggplot(subset(deli_long_xtotals, Delito == delito_seleccionado[i]), aes(x = factor(Año), y = Casos)) +
  geom_boxplot() +
  labs(title =  paste("Distribución de Casos por Distrito para el Delito", delito_seleccionado[i]), x = "Año", y = "Casos", color = "FISCALIA DISTRITO") +
  geom_point(aes(color = factor(`FISCALIA DISTRITO`)), position = position_jitter(width = 0.2), size = 2.5) +
  theme_minimal()
  
  # Mostrar la gráfica
  print(p)
}
```

```{r}
# Obtener los delitos
delito_seleccionado <- unique(deli_long_xtotals$Delito)
año_seleccionado <- unique(deli_long_xtotals$Año)

# Loop para crear y mostrar las gráficas
for (i in seq_along(año_seleccionado)) {
  for (j in seq_along(delito_seleccionado)){
    plot_data <- subset(deli_long_xtotals, Delito == delito_seleccionado[j] & Año == año_seleccionado[i])
  
    # Crear la gráfica
    p <- ggplot(subset(deli_long_xtotals, Año == año_seleccionado[i] & Delito == delito_seleccionado[j]), aes(x = `FISCALIA DISTRITO`, y = Casos, fill = `FISCALIA DISTRITO`)) +
  geom_bar(stat = "identity", width = 0.7) +
  labs(title = paste("Distribución de Casos por Distrito Fiscal para", delito_seleccionado[j], "en el", año_seleccionado[i]), x = "Fiscalía Distrito", y = "Casos", fill = "Distrito Fiscal") +
  theme(axis.text.x = element_text(angle = 45, hjust = 1))
  
    # Mostrar la gráfica
    print(p)
  }
}
```

# Gráfico de barras apiladas para comparar los casos de diferentes delitos a lo largo de los años:
```{r}
ggplot(deli_long_xtotals, aes(x = Año, y = Casos, fill = Delito)) +
  geom_bar(stat = "identity", position = "dodge") +
  labs(title = "Comparación de Numero de Casos por Delito a lo largo de los Años", x = "Año", y = "Casos", fill = "Delito") +
  theme_minimal()
```

## Pruebas Estadisticas
```{r}
# modelo de regresion entre año y el delito del articulo 2.8
modelo_regresion_2.8 <- lm(Casos ~ as.factor(Año), data = subset(deli_long_xtotals, Delito == "Art2.8"))
summary(modelo_regresion_2.8)

# modelo de regresion entre año y el delito del articulo 3.1
modelo_regresion_3.1 <- lm(Casos ~ as.factor(Año), data = subset(deli_long_xtotals, Delito == "Art3.1"))
summary(modelo_regresion_3.1)

# modelo de regresion entre año y el delito del articulo 3.2
modelo_regresion_3.2 <- lm(Casos ~ as.factor(Año), data = subset(deli_long_xtotals, Delito == "Art3.2"))
summary(modelo_regresion_3.2)

# modelo de regresion entre año y el delito del articulo 3.3
modelo_regresion_3.3 <- lm(Casos ~ as.factor(Año), data = subset(deli_long_xtotals, Delito == "Art3.3"))
summary(modelo_regresion_3.3)

# modelo de regresion entre año y el delito del articulo 3.4
modelo_regresion_3.4 <- lm(Casos ~ as.factor(Año), data = subset(deli_long_xtotals, Delito == "Art3.4"))
summary(modelo_regresion_3.4)

# modelo de regresion entre año y el delito del articulo 3.5
modelo_regresion_3.5 <- lm(Casos ~ as.factor(Año), data = subset(deli_long_xtotals, Delito == "Art3.5"))
summary(modelo_regresion_3.5)

# modelo de regresion entre año y el delito del articulo 3.5
modelo_regresion_todos_arts <- lm(Casos ~ as.factor(Año), data = deli_long_xtotals)
summary(modelo_regresion_todos_arts)
```
# Casos Mapa y Convicciones Municipales
```{r}
casosMapa <- read_excel(paste0(path, "djCasosMapa.xlsx")) %>% 
  convert_mixed_columns()

convicMuni <- read_excel(paste0(path, "djConvicMuni.xlsx")) %>% 
  convert_mixed_columns()

convic <- full_join(casosMapa, convicMuni)
convic
```
