---
title: "Visualizaciones Preliminares: Muertes Violentas"
author: "Felix A Baez Santiago"
date: "`r Sys.Date()`"
output: html_document
---

```{r setup, include=FALSE}
knitr::opts_chunk$set(echo = TRUE)
```

# Imports
```{r}
library(tidyverse)
library(readxl)
library(openxlsx)
library(viridis)
setwd("~/IEPR/DashboardPARE")
```

```{r}
options(scipen = 999, digits = 3)
tasas <- read_excel("data/Sistema_de_Notificacion_de_Muertes_Violentas/snmvTasas.xlsx") %>%
  rename(año = year)
tasas_calc <- tasas %>% 
  filter(tipo %in% c("Tasa Cruda", "Tasa Ajustada")) 
tasas_calc
```
# Gráfico de barras para comparar la cantidad de homicidios a lo largo de los años para ambos sexos.
```{r}
ggplot(subset(tasas, tipo == "Homicidios"), aes(x = factor(año), y = cantidad, fill = sexo)) +
  geom_bar(stat = "identity", position = "dodge") +
  labs(title = "Comparación de Cantidad de Homicidios por Año y Sexo", x = "Año", y = "Cantidad", fill = "Sexo") +
  theme_minimal()
```
# Gráfico de puntos para mostrar la relación entre la población y los homicidios en ambos sexos.
```{r}
ggplot(subset(tasas, tipo %in% c("Tasa Cruda", "Tasa Ajustada")), aes(x = año, y = cantidad, fill = tipo)) +
  geom_area() +
  facet_wrap(~ sexo) +
  labs(title = "Distribución de Tasas Crudas y Ajustadas por Año y Sexo", x = "Año", y = "Cantidad", fill = "Tipo") +
  theme_minimal()
```

```{r}
ggplot(tasas_calc, aes(x = factor(año), y = cantidad, fill = tipo)) +
  geom_bar(stat = "identity", position = "dodge") +
  labs(title = "Cantidad por Tipo en cada Año", x = "Año", y = "Cantidad", fill = "Tipo") +
  theme_minimal() +
  theme(axis.text.x = element_text(angle = 45, hjust = 1))

ggplot(tasas, aes(x = factor(año), y = cantidad, color = tipo)) +
  geom_line() +
  labs(title = "Tendencia de Cada Tipo a lo largo de los Años", x = "Año", y = "Cantidad", color = "Tipo") +
  theme_minimal() +
  theme(axis.text.x = element_text(angle = 45, hjust = 1))

ggplot(tasas, aes(x = factor(año), y = cantidad, color = tipo)) +
  geom_point(position = position_dodge(width = 0.5), size = 3) +
  labs(title = "Comparación de Cantidad por Tipo en cada Año", x = "Año", y = "Cantidad", color = "Tipo") +
  theme_minimal() +
  theme(axis.text.x = element_text(angle = 45, hjust = 1))

```


# Homicidios por Grupo de Edad 
```{r}
homiEdad <- read_excel("data/Sistema_de_Notificacion_de_Muertes_Violentas/svmvhomiEdad.xlsx")


# Eliminar la fila 'Total' ya que molesta en las visualizaciones
homiEdad_long_xtotals <- homiEdad %>%
  select(-Total) %>%
  filter(!grepl("Total", `Grupo de edad`) & `Grupo de edad` != "Desconocido") %>%
  pivot_longer(!`Grupo de edad`, names_to = "año", values_to = "casos") %>%
  rename(edad = `Grupo de edad`) %>%
  mutate(
    edad = factor(edad, levels = unique(edad)),
    año = factor(año)
    )

# Definir una paleta de colores personalizada
grupos_edad <- unique(homiEdad_long_xtotals$edad)
paleta_colores <- scales::hue_pal()(length(grupos_edad))
colores_grupos_edad <- setNames(paleta_colores, grupos_edad)
```


# Cantidad de Incidentes por Grupo de Edad por Año
```{r}
# Gráfico de barras por año y grupo de edad
ggplot(subset(homiEdad_long_xtotals, año == "2017"), aes(x = edad, y = casos, fill = factor(edad))) +
  geom_bar(stat = "identity") +
  scale_fill_manual(values = colores_grupos_edad) +
  theme_minimal() +
  labs(title = "Cantidad de Incidentes por Grupo de Edad en el 2017", x = "Grupo de Edad", y = "Cantidad de Incidentes", fill = "Grupo de Edad") +
  theme(axis.text.x = element_text(angle = 45, hjust = 1))

# Gráfico de barras por año y grupo de edad
ggplot(subset(homiEdad_long_xtotals, año == "2018"), aes(x = edad, y = casos, fill = factor(edad))) +
  geom_bar(stat = "identity") +
  scale_fill_manual(values = colores_grupos_edad) +
  theme_minimal() +
  labs(title = "Cantidad de Incidentes por Grupo de Edad en el 2018", x = "Grupo de Edad", y = "Cantidad de Incidentes", fill = "Grupo de Edad") +
  theme(axis.text.x = element_text(angle = 45, hjust = 1))

# Gráfico de barras por año y grupo de edad
ggplot(subset(homiEdad_long_xtotals, año == "2019"), aes(x = edad, y = casos, fill = factor(edad))) +
  geom_bar(stat = "identity") +
  scale_fill_manual(values = colores_grupos_edad) +
  theme_minimal() +
  labs(title = "Cantidad de Incidentes por Grupo de Edad en el 2019", x = "Grupo de Edad", y = "Cantidad de Incidentes", fill = "Grupo de Edad") +
  theme(axis.text.x = element_text(angle = 45, hjust = 1))

# Gráfico de barras por año y grupo de edad
ggplot(subset(homiEdad_long_xtotals, año == "2020"), aes(x = edad, y = casos, fill = factor(edad))) +
  geom_bar(stat = "identity") +
  scale_fill_manual(values = colores_grupos_edad) +
  theme_minimal() +
  labs(title = "Cantidad de Incidentes por Grupo de Edad en el 2020", x = "Grupo de Edad", y = "Cantidad de Incidentes", fill = "Grupo de Edad") +
  theme(axis.text.x = element_text(angle = 45, hjust = 1))
```

```{r}
# Gráfico de barras por año y grupo de edad
ggplot(homiEdad_long_xtotals, aes(x = edad, y = casos, fill = factor(edad))) +
  geom_bar(stat = "identity") +
  scale_fill_manual(values = colores_grupos_edad) +
  theme_minimal() +
  labs(title = "Cantidad de Incidentes por Grupo de Edad por Año", x = "Grupo de Edad", y = "Cantidad de Incidentes", fill = "Grupo de Edad") +
  theme(axis.text.x = element_text(angle = 45, hjust = 1)) + 
  facet_wrap(~ año, scales = "fixed")
```
# Evolución de Casos por Grupo de Edad y Año
```{r}
# Crear el gráfico lineal
ggplot(homiEdad_long_xtotals, aes(x = factor(año), y = casos, group = edad, color = edad)) +
  geom_line(size = 1.3) +
  geom_point(size = 1.5) +
  theme_minimal() +
  scale_fill_manual(values = colores_grupos_edad) +
  labs(title = "Evolución de Casos por Grupo de Edad y Año", x = "Año", y = "Casos", color = "Grupos de Edad") +
  theme(axis.text.x = element_text(angle = 45, hjust = 1)) 
```

# Cantidad de Incidentes por Grupo de Edad por Año
```{r}
# Definir una paleta de colores personalizada
grupos_año <- c("2017", "2018","2019","2020")
paleta_colores <- scales::hue_pal()(length(grupos_año))
colores_grupos_año <- año_individual <- setNames(paleta_colores, grupos_año)

ggplot(homiEdad_long_xtotals, aes(x = edad, y = casos, color = factor(año), group = año)) +
  geom_line(size = 1.0) +
  geom_point() +
  theme_minimal() +
  scale_fill_manual(values = colores_grupos_año) +
  geom_smooth(method = "lm", se = FALSE) +
  labs(title = "Cantidad de Incidentes por Grupo de Edad por Año", x = "Grupo de Edad", y = "Cantidad de Incidentes", color = "Año") +
  theme(axis.text.x = element_text(angle = 45, hjust = 1))
```

```{r}
# Definir una paleta de colores personalizada
año_individual <- c("2017", "2018","2019","2020")
paleta_colores <- scales::hue_pal()(length(año_individual))
colores_grupos_año <- setNames(paleta_colores, año_individual)

ggplot(subset(homiEdad_long_xtotals, año == año_individual[1]), aes(x = edad, y = casos, color =  año, group = año)) +
  geom_line(size = 1.0) +
  geom_point() +
  theme_minimal() +
  scale_color_manual(values = colores_grupos_año[1]) +
  geom_smooth(method = "lm", se = FALSE) +
  labs(title = paste("Cantidad de Incidentes por Grupo de Edad en el", año_individual[1]), x = "Grupo de Edad", y = "Cantidad de Incidentes", color = "año") +
  theme(axis.text.x = element_text(angle = 45, hjust = 1))

ggplot(subset(homiEdad_long_xtotals, año == año_individual[2]), aes(x = edad, y = casos, color = factor(año), group = año)) +
  geom_line(size = 1.0) +
  geom_point() +
  theme_minimal() +
  scale_color_manual(values = colores_grupos_año[2]) +
  geom_smooth(method = "lm", se = FALSE) +
  labs(title = paste("Cantidad de Incidentes por Grupo de Edad en el", año_individual[2]), x = "Grupo de Edad", y = "Cantidad de Incidentes", color = "año") +
  theme(axis.text.x = element_text(angle = 45, hjust = 1))

ggplot(subset(homiEdad_long_xtotals, año == año_individual[3]), aes(x = edad, y = casos, color = factor(año), group = año)) +
  geom_line(size = 1.0) +
  geom_point() +
  theme_minimal() +
  scale_color_manual(values = colores_grupos_año[3]) +
  geom_smooth(method = "lm", se = FALSE) +
  labs(title = paste("Cantidad de Incidentes por Grupo de Edad en el", año_individual[3]), x = "Grupo de Edad", y = "Cantidad de Incidentes", color = "año") +
  theme(axis.text.x = element_text(angle = 45, hjust = 1))

ggplot(subset(homiEdad_long_xtotals, año == año_individual[4]), aes(x = edad, y = casos, color = factor(año), group = año)) +
  geom_line(size = 1.0) +
  geom_point() +
  theme_minimal() +
  scale_color_manual(values = colores_grupos_año[4]) +
  geom_smooth(method = "lm", se = FALSE) +
  labs(title = paste("Cantidad de Incidentes por Grupo de Edad en el", año_individual[4]), x = "Grupo de Edad", y = "Cantidad de Incidentes", color = "año") +
  theme(axis.text.x = element_text(angle = 45, hjust = 1))
```

# Incidentes 
```{r}
inci <- read_excel("data/Sistema_de_Notificacion_de_Muertes_Violentas/svmvIncidentes.xlsx")
inci_long_xtotals <- inci %>%
  select(-total) %>%
  pivot_longer(!`Tipo de Incidente`, names_to = "año", values_to = "casos") %>%
  filter(!grepl("Total de víctimas mujeres", `Tipo de Incidente`) & `Tipo de Incidente` != "Total de incidentes")

# por alguna razon el filter() no esta leyendo el total de victimas mujeres
inci_prop_sexo <- inci %>%
  filter(`Tipo de Incidente` %in% c("Total de víctimas mujeres", "Total de incidentes"))

inci %>%
  filter(`Tipo de Incidente` == "Total de víctimas mujeres")

inci %>%
  select(-total) %>%
  pivot_longer(!`Tipo de Incidente`, names_to = "año", values_to = "casos") %>%
  filter(`Tipo de Incidente` %in% c("Total de víctimas mujeres", "Total de incidentes"))
```

# Evolución de Casos por Tipo de Incidente y Año
```{r}
ggplot(inci_long_xtotals, aes(x = año, y = casos, color = `Tipo de Incidente`, group = `Tipo de Incidente`)) +
  geom_line(size = 1.0) +
  geom_point() +
  labs(title = "Evolución de Casos por Tipo de Incidente y Año", x = "Año", y = "Casos", color = "Tipo de Incidente") +
  theme_minimal()
```
# Gráfico de barras apiladas para mostrar la distribución de casos por tipo de incidente en cada año
```{r}
ggplot(inci_long_xtotals, aes(x = año, y = casos, fill = `Tipo de Incidente`)) +
  geom_bar(stat = "identity", position = "stack") +
  labs(title = "Distribución de Casos por Tipo de Incidente en cada Año", x = "Año", y = "Casos", fill = "Tipo de Incidente") +
  theme_minimal()
```
# Gráfico de barras agrupadas para comparar el número de casos entre los años para cada tipo de incidente
```{r}
ggplot(inci_long_xtotals, aes(x = año, y = casos, fill = `Tipo de Incidente`)) +
  geom_bar(stat = "identity", position = "dodge") +
  labs(title = "Comparación de Casos por Tipo de Incidente entre Años", x = "Año", y = "Casos", fill = "Tipo de Incidente") +
  theme_minimal()
```

```{r}
ggplot(inci_long_xtotals, aes(x = factor(año), y = casos, color = factor(año))) +
  geom_line(aes(group = `Tipo de Incidente`), size = 1.2, alpha = 0.8) +
  labs(title = "Casos por Tipo de Incidente y Año", x = "Año", y = "Casos", color = "Año") +
  theme_minimal()
```

```{r}
# Por ejemplo, para comparar los tipos de incidentes en 2020
ggplot(subset(inci_long_xtotals, año == "2020"), aes(x = `Tipo de Incidente`, y = casos)) +
  geom_point(position = position_dodge(width = 0.5), aes(color = `Tipo de Incidente`), size = 3) +
  labs(title = "Comparación de Casos por Tipo de Incidente en 2020", x = "Tipo de Incidente", y = "Casos", color = "Tipo de Incidente") +
  theme_minimal() +
  theme(axis.text.x = element_text(angle = 45, hjust = 1))

```

```{r}

```

```{r}

```

```{r}

```

```{r}

```