---
title: "Visualizaciones Preliminares: Negociado de Policía de Puerto Rico"
author: "Félix A Báez Santiago"
date: "`r Sys.Date()`"
output: html_document
---

```{r setup, include=FALSE}
knitr::opts_chunk$set(echo = TRUE)
```

# Imports
```{r, warning=FALSE}
library(tidyverse)
library(readxl)
library(kableExtra)
library(zoo)
library(here)
path <- here("data", "Negociado_de_Policia", "/")
```

Funcion para manejar datos missing
```{r, eval=FALSE}
# funcion para convertir columna con varios tipos de datos a numerico
convert_mixed_columns <- function(data) {
  mixed_columns <- sapply(data, function(col) any(is.character(col) & !is.na(as.numeric(col))))
  mixed_columns_names <- names(mixed_columns)[mixed_columns]
  
  for (col in mixed_columns_names) {
    data[[col]] <- ifelse(data[[col]] == "N/A", NA, as.character(data[[col]]))
    data[[col]] <- as.numeric(data[[col]])
  }
  
  return(data)
}
```

# Mujeres Desaparecidas
```{r}
# importando data del 2020
desp2020 <- read_excel(paste0(path, "npprDesp2020.xlsx")) %>% mutate(Año = "2020") %>% rename(Categoria = Mes,Total = `Total Año 2020`)

# importando data del 2021
desp2021 <- read_excel(paste0(path, "npprDesp2021.xlsx")) %>% mutate(Año = "2021") %>% rename(Categoria = Mes, Total = `Total Año 2021`)

# importando data del 2022
desp2022 <- read_excel(paste0(path, "npprDesp2022.xlsx")) %>% mutate(Año = "2022") %>% rename(Categoria = Mes, Total = `Total Año 2022`)

#No incluyo 2023 porque faltan datos desde abril
#desp2023 <- read_excel("data/Negociado_de_Policia/npprDesp2023.xlsx") %>% mutate(Año = "2023") %>% rename(Categoria = Mes, Total = `Total Año 2023`)

# uniendo los datasets de 2020, 2021 y 2022
despDF <- full_join(desp2020, desp2021) %>% full_join(desp2022)

# conviertiendo la data a un formato "long" para visualizar usando ggplot2
desp_long <- despDF %>%
  pivot_longer(cols = -c(Categoria, Año), names_to = "Meses", values_to = "Casos")

# vector usado para organizar los meses
meses <- c("Enero", "Febrero", "Marzo", "Abril", "Mayo", "Junio", "Julio", "Agosto", "Septiembre", "Octubre", "Noviembre", "Diciembre")

# dataset excluyendo los totales para poder comparar los meses sin la desviacion causada por los totales 
desp_long_xtotals <- desp_long %>%
  filter(!grepl("Total", Meses)) %>%
  group_by(Categoria) %>%
  mutate(
    Casos_Normalizados = Casos / sum(Casos) * 100,
    Meses = factor(Meses, levels = meses), 
    Meses_Numéricos = match(Meses, meses) ,
    Fecha = as.yearmon(paste(Año, Meses_Numéricos), "%Y %m")
    ) %>%
  ungroup() %>%
  select(-Meses_Numéricos)

# Dataset
desp_long_xtotals
```

# Mujeres Desaparecidas
```{r}
ggplot(data = despDF, aes(x = Categoria, y = Total, fill = Año)) + 
  geom_bar(stat = "identity", position = position_stack(0.5)) + 
  theme_minimal() + 
  labs(title = "Mujeres desaparecidas, localizadas y sin localizar", x = "Categorias", y = "Numero de Casos") + 
  scale_fill_discrete(name = "Año") +
  theme(axis.text.x = element_text(angle = 45, hjust = 1))
```
# Resumen Estadístico
```{r}
# Resumen estadístico por categoría
resumen_estadistico <- desp_long_xtotals %>%
  group_by(Categoria) %>%
  summarise(Media = mean(Casos), Mediana = median(Casos), `Desviación Estándar` = sd(Casos))

# Mostrar el resumen estadístico en formato de tabla con kable
kable(resumen_estadistico, caption = "Resumen estadístico por categoría") %>%
  kable_styling()

# Prueba de ANOVA para comparar Casos entre categorías
modelo_anova <- aov(Casos ~ Categoria, data = desp_long_xtotals)
summary(modelo_anova)
``` 

Conclusión: Los resultados de ANOVA muestran una diferencia significativa entre al menos dos de las medias de las categorías (F = 151, p < 0.0000000000000002), lo que sugiere que al menos una de las categorías tiene una media significativamente diferente a las demás. 
# Distribución de Casos a lo largo del año
```{r}
casos_mean <- mean(desp_long_xtotals$Casos_Normalizados)
ggplot(desp_long_xtotals, aes(x = Fecha, y = Casos, fill = Categoria)) +
  geom_bar(stat = "identity", position = "dodge") +
  theme_minimal()+
  geom_line()+
  geom_hline(yintercept = casos_mean, color="red") +
  labs(title = "Casos por Mes y Categoría", x = "Meses", y = "Número de Casos") +
  theme(axis.text.x = element_text(angle = 45, hjust = 1)) +
  facet_wrap(~ Categoria, scales = "fixed") 


casos_norm_mean <- mean(desp_long_xtotals$Casos_Normalizados)
ggplot(desp_long_xtotals, aes(x = Fecha, y = Casos_Normalizados, fill = Categoria)) +
  geom_bar(stat = "identity") +
  theme_minimal() +
  geom_line() + 
  geom_hline(yintercept = casos_norm_mean, color ="blue") +
  labs(title = "Distribucion de Casos Normalizados por Mes y Categoría", x = "Meses", y = "Número de Casos") +
  theme(axis.text.x = element_text(angle = 45, hjust = 1)) +
  facet_wrap(~ Categoria, scales = "fixed") 
```

```{r}
ggplot(desp_long_xtotals, aes(x = Fecha, y = Casos, color = Categoria)) +
  geom_line(size = 1.0) +
  geom_point() +
  theme_minimal() +
  labs(title = "Tendencia de Casos por Mes y Categoría", x = "Meses", y = "Número de Casos") +
  theme(axis.text.x = element_text(angle = 45, hjust = 1)) +
  facet_wrap(~ Categoria, scales = "fixed")

ggplot(desp_long_xtotals, aes(x = Fecha, y = Casos, color = Categoria)) +
  geom_line(size = 1.0) +
  geom_point() +
  theme_minimal() +
  labs(title = "Tendencia de Casos por Mes y Categoría", x = "Meses", y = "Número de Casos") +
  theme(axis.text.x = element_text(angle = 45, hjust = 1)) 

# Gráfico de líneas para datos normalizados
ggplot(desp_long_xtotals, aes(x = Fecha, y = Casos_Normalizados, color = Categoria)) +
  geom_line(size = 1.0) +
  geom_point() +
  labs(title = "Tendencia de Casos Normalizados por Mes y Categoría", x = "Meses", y = "Porcentaje de Casos", fill = "Categoría") +
  theme_minimal() +
  theme(axis.text.x = element_text(angle = 45, hjust = 1)) +
  facet_wrap(~ Categoria, scales = "fixed") 

ggplot(desp_long_xtotals, aes(x = Fecha, y = Casos_Normalizados, color = Categoria)) +
  geom_line(size = 1.0) +
  geom_point() +
  theme_minimal() +
  labs(title = "Tendencia de Casos por Mes y Categoría", x = "Meses", y = "Número de Casos") +
  theme(axis.text.x = element_text(angle = 45, hjust = 1)) 
```
Muestra como varían los Casos a lo largo del tiempo para cada grupo.
```{r}
# Obtener los tipos únicos
categorias <- unique(desp_long_xtotals$Categoria)

# Loop para crear y mostrar las gráficas
for (i in seq_along(categorias)) {
  plot_data <- subset(desp_long_xtotals, Categoria == categorias[i])
  
  # Crear la gráfica
  p <- ggplot(subset(desp_long_xtotals, Categoria == categorias[i]), aes(x = Fecha, y = Casos, color = Categoria)) +
  geom_line(size = 1.0) +
  geom_point() +
  theme_minimal() +
  geom_smooth(method = "lm", se = FALSE, color = "green") +  # Añade líneas de tendencia lineal
  labs(title = paste(categorias[i], "por Mes"), x = "Meses", y = "Número de Casos") +
  theme(axis.text.x = element_text(angle = 45, hjust = 1)) 
  
  # Mostrar la gráfica
  print(p)
}
```


# Boxplot de la distribución de Casos por Año y Categoría
```{r}
ggplot(desp_long_xtotals, aes(x = Año, y = Casos, fill = Año)) +
  geom_boxplot() +
  labs(title = "Distribución de Casos por Año y Categoría", x = "Año", y = "Casos") +
  theme_minimal()+
  theme(axis.text.x = element_text(angle = 45, hjust = 1)) +
  facet_wrap(~Categoria, scales = "fixed")

ggplot(desp_long_xtotals, aes(x = factor(Año), y = Casos, fill = factor(Año))) +
  geom_boxplot(outlier.colour = "red", outlier.shape = 1) +  # Cambia el color y forma de los outliers
  labs(title = "Distribución de Casos por Año y Categoría", x = "Año", y = "Casos", fill = "Año") +
  theme_minimal() +
  theme(axis.text.x = element_text(angle = 45, hjust = 1)) +
  #scale_fill_brewer(palette = "Set3") +  # Cambia la paleta de colores
  facet_wrap(~Categoria, scales = "fixed", ncol = 2) +  # Ajusta el escalado de ejes para cada categoría
  geom_hline(yintercept = median(desp_long_xtotals$Casos), linetype = "dashed", color = "blue") +  # Agrega línea para mediana
  geom_text(aes(label = round(median(desp_long_xtotals$Casos), 2)), x = 1, y = median(desp_long_xtotals$Casos), vjust = -0.5, color = "blue")  # Etiqueta para la mediana

ggplot(desp_long_xtotals, aes(x = Año, y = Casos_Normalizados, fill = Año)) +
  geom_boxplot() +
  labs(title = "Distribución de Casos Normalizados por Año y Categoría", x = "Año", y = "Casos") +
  theme_minimal()+
  theme(axis.text.x = element_text(angle = 45, hjust = 1)) +
  facet_wrap(~Categoria, scales = "fixed")
```

```{r}
# Obtener los tipos únicos
categoria_seleccionada <- unique(desp_long_xtotals$Categoria)

# Loop para crear y mostrar las gráficas
for (i in seq_along(categoria_seleccionada)) {
  plot_data <- subset(desp_long_xtotals, Categoria == categoria_seleccionada[i])
  
  # Crear la gráfica
  p <- ggplot(subset(desp_long_xtotals, Categoria == categoria_seleccionada[i]), aes(x = factor(Año), y = Casos, fill = factor(Año))) +
  geom_boxplot(outlier.colour = "black", outlier.shape = 1) +
  labs(title = paste("Distribución de Casos para", categoria_seleccionada[i]), x = "Año", y = "Casos") +
  theme_minimal() +
  theme(axis.text.x = element_text(angle = 45, hjust = 1)) +
  geom_hline(yintercept = median(subset(desp_long_xtotals, Categoria == categoria_seleccionada)$Casos), linetype = "dashed", color = "blue") +
  geom_text(aes(label = round(median(subset(desp_long_xtotals, Categoria == categoria_seleccionada)$Casos), 2)), x = 1, y = median(subset(desp_long_xtotals, Categoria == categoria_seleccionada[i])$Casos), vjust = -0.5, color = "blue")
  
  # Mostrar la gráfica
  print(p)
}
```


Muestra la distribución de Casos en cada mes para las diferentes categorías.

# Mapa de Calor de Casos por Mes y Categoría
```{r}
ggplot(desp_long_xtotals, aes(x = Meses, y = Año , fill = Casos)) +
  geom_tile() +
  labs(title = "Distribución de Casos por Mes y Año, Agrupados por Categoría", x = "Meses", y = "Mes") +
  scale_fill_gradient(low = "white", high = "blue") +
  theme_minimal() +
  theme(axis.text.x = element_text(angle = 45, hjust = 1)) +
  facet_wrap(~ Categoria)

# Crear un nuevo dataframe con los 10 segmentos principales para cada categoría
top_segments <- desp_long_xtotals %>%
  group_by(Categoria) %>%
  top_n(10, Casos) %>%
  arrange(Categoria, desc(Casos)) %>%
  ungroup()

# Gráfico de calor con los 10 segmentos principales para cada categoría
ggplot(top_segments, aes(x = Meses, y = Año, fill = Casos)) +
  geom_tile() +
  labs(title = "Mapa de Calor de los 10 Segmentos Principales por Mes y Categoría", x = "Meses", y = "Año") +
  scale_fill_gradient(low = "white", high = "blue") +
  theme_minimal() +
  theme(axis.text.x = element_text(angle = 45, hjust = 1)) +
  facet_wrap(~ Categoria)
```
Muestra la diferencia entre Casos en diferentes meses para cada categoría.

# Grafico de Densidad 
```{r}
ggplot(desp_long_xtotals, aes(x = Casos, fill = Año)) +
  geom_density(alpha = 0.5) +
  facet_wrap(~ Categoria, scales = "fixed") +
  labs(title = "Densidad de Casos por Categoría", x = "Casos", y = "Densidad", color = "Año") +
  theme_minimal() + 
  theme(legend.position = "top")

ggplot(desp_long_xtotals, aes(x = Casos, fill = Categoria)) +
  geom_density(alpha = 0.5) +
  labs(title = "Densidad de Casos por Categoría", x = "Casos", y = "Densidad", color = "Año") +
  theme_minimal() + 
  theme(legend.position = "top")
```
Muestra la distribución de los Casos para cada categoría en cada mes usando curvas de densidad.

```{r}
# Loop para crear y mostrar las gráficas
for (i in seq_along(categoria_seleccionada)) {
  plot_data <- subset(desp_long_xtotals, Categoria == categoria_seleccionada[i])
  
  # Crear la gráfica
  p <- ggplot(subset(desp_long_xtotals, Categoria == categoria_seleccionada[i]), aes(x = Casos, fill = Año)) +
  geom_density(alpha = 0.5) +
  labs(title = paste("Densidad de Casos ", categoria_seleccionada[i]), x = "Casos", y = "Densidad", color = "Año") +
  theme_minimal() + 
  theme(legend.position = "top")
  
  # Mostrar la gráfica
  print(p)
}
```

Muestra cómo cambian los Casos a lo largo de los meses para cada año, permitiendo comparar las tendencias a lo largo del tiempo.

## Incidentes
```{r}
inci2021 <- read_excel(paste0(path, "NPPRincidentes_2021.xlsx")) %>% 
  rename_with(~gsub("2021", "",.), contains("2021")) %>%
  rename_at(vars(2), ~ "Población") %>% 
  mutate(Año = "2021")

# faltan datos para el 2022
inci2022 <- read_excel(paste0(path, "NPPRincidentes_2022.xlsx")) %>% 
  rename_with(~gsub("2022", "",.), contains("2022")) %>%
  rename_at(vars(2), ~ "Población") %>% 
  mutate(Año = "2022")

# faltan datos desde mayo en adelante
#inci2023 <- read_excel("data/Negociado_de_Policia/NPPRincidentes_2023.xlsx") %>% rename_with(~gsub("2022", "",.), contains("2022")) %>% #rename_with(~gsub("2023", "",.), contains("2023")) %>%
#  rename_at(vars(2), ~ "Población") %>% 
#  mutate(Año = "2023")

# dataframe con toda la data combinada
inciDF <- full_join(inci2021, inci2022) %>% 
  #full_join(inci2023) %>%
  pivot_longer(cols = -c(`Áreas Policiacas`) , names_to = "Eliminar", values_to = "Casos")
  
  
inciDF
```

```{r}
# importando la data de relaciones familiares
familiar <- read_excel(paste0(path, "npprRelFam.xlsx")) %>%
  rename(Valor = Familiar) %>%
  mutate(Tipo = "Familiar")

# importando la data de relaciones no familiares
nofamiliar <- read_excel(paste0(path, "npprRelNoFam.xlsx")) %>%
  rename(Valor = NoFamiliar) %>%
  mutate(Tipo = "NoFamiliar")

#
relacion <- bind_rows(familiar, nofamiliar) %>%
  pivot_longer(cols = -c(Relación,Tipo) , names_to = "Eliminar", values_to = "Casos") %>%
  select(-Eliminar)
relacion
```
```{r}
# Resumen estadístico por tipo de relación
resumen_tipo_relacion <- relacion %>%
  group_by(Tipo) %>%
  summarise(Total_Casos = sum(Casos),
            Promedio_Casos = mean(Casos),
            Casos_Mayor = max(Casos),
            Casos_Menor = min(Casos))

resumen_tipo_relacion
```

```{r}
# Calcular el total de casos por relación
total_casos_por_relacion <- relacion %>%
  group_by(Relación) %>%
  summarise(Total_Casos = sum(Casos)) %>%
  arrange(desc(Total_Casos)) %>%
  pull(Relación)

# Reordenar el factor Relación según el total de casos
relacion$Relación <- factor(relacion$Relación, levels = total_casos_por_relacion)

# Gráfico de barras apiladas por Tipo
ggplot(relacion, aes(x = Relación, y = Casos, fill = Tipo)) +
  geom_bar(stat = "identity") +
  labs(title = "Casos por Tipo de Relación", x = "Tipo de Relación", y = "Casos", fill = "Tipo") +
  theme_minimal() +
  theme(axis.text.x = element_text(angle = 45, hjust = 1))


```

```{r}
# Ordenar el factor Relación para el gráfico lineal
relacion$Relación <- factor(relacion$Relación, levels = unique(relacion$Relación))

# Gráfico lineal
ggplot(relacion, aes(x = Relación, y = Casos, group = Tipo, color = Tipo)) +
  geom_line() +
  labs(title = "Tendencia de Casos por Tipo y Relación", x = "Relación", y = "Casos", color = "Tipo") +
  theme(axis.text.x = element_text(angle = 45, hjust = 1)) +
  scale_color_brewer(palette = "Dark2")

```

```{r}
# Resumen estadístico por tipo de relación
resumen_tipo_relacion <- relacion %>%
  group_by(Tipo) %>%
  summarise(Total_Casos = sum(Casos),
            Promedio_Casos = mean(Casos),
            Casos_Mayor = max(Casos),
            Casos_Menor = min(Casos))

# Resumen estadístico por categoría
resumen_tipo_relacion <- relacion %>%
  group_by(Relación) %>%
  summarise(Media = mean(Casos), Mediana = median(Casos), `Desviación Estándar` = sd(Casos))

# Mostrar el resumen estadístico en formato de tabla con kable
kable(resumen_estadistico, caption = "Resumen estadístico por tipo de relación") %>%
  kable_styling()

resumen_tipo_relacion

#crosstab importante
# Gráfico de barras por tipo de relación
ggplot(relacion, aes(x = Tipo, y = Casos, fill = Relación)) +
  geom_bar(stat = "identity", position = "dodge") +
  labs(title = "Casos por Relación, Agrupados por Tipo", x = "Tipo de Relación", y = "Número de Casos") +
  theme_minimal() +
  theme(axis.text.x = element_text(angle = 45, hjust = 1)) +
  facet_wrap(~ Tipo, scales = "fixed")

```


# T-Test entre Familiar y No Familiar
Las pruebas t se utilizan para comparar si las medias de dos grupos son significativamente diferentes.
```{r}
# Filtrar los datos por los dos tipos de relación (Familiar y NoFamiliar)
familiar <- filter(relacion, Tipo == "Familiar")$Casos
no_familiar <- filter(relacion, Tipo == "NoFamiliar")$Casos

# Prueba t de Student
t_test <- t.test(familiar, no_familiar)
t_test 
```
# Wilcoxon-Mann-Whitney entre Familiar y No Familiar
Esta prueba se utiliza para verificar si las medianas de los grupos Familiar y NoFamiliar son significativamente diferentes
```{r}
# Prueba de Wilcoxon-Mann-Whitney
 wilcox_test <- wilcox.test(familiar, no_familiar)
 wilcox_test
```
# ANOVA entre Familiar y No Familiar
Se usa para comparar las medias entre Familiar y No Familiar
```{r}
# Prueba de ANOVA
modelo_anova <- lm(Casos ~ Tipo, data = relacion)
anova_resultados <- anova(modelo_anova)
anova_resultados
```
# Chi-Squared Test entre Familiar y No Familiar
Esta prueba se utiliza para determinar si existe una asociación entre dos variables categóricas.
```{r}
# Crear una tabla de contingencia entre Relación y Tipo
tabla_contingencia <- table(relacion$Relación, relacion$Tipo)

# Prueba de chi-cuadrado
chi_squared_test <- chisq.test(tabla_contingencia)
chi_squared_test
 

# Instala y carga el paquete kableExtra si aún no lo has hecho
# install.packages("kableExtra")
library(kableExtra)

# Crear una tabla con los resultados de las pruebas
resultados_tabla <- data.frame(
  Prueba = c("Wilcoxon-Mann-Whitney", "Prueba t", "ANOVA", "Chi-cuadrado"),
  Resultado = c(wilcox_test$p.value, t_test$p.value, anova_resultados$`Pr(>F)`[1], chi_squared_test$p.value)
)

# Generar una tabla formateada utilizando kable y kableExtra
kable(resultados_tabla, format = "markdown", col.names = c("Prueba Estadística", "Valor p")) %>%
  kable_styling()
```

```{r}
ggplot(relacion, aes(x = Tipo, y = Casos, fill = Tipo)) +
  geom_boxplot() +
  labs(title = "Distribución de Casos por Tipo de Relacion entre Agresor y Victima", x = "Tipo de Relacion", y = "Numero de Casos") +
  theme(axis.text.x = element_text(angle = 45, hjust = 1))
```

```{r}
# Suma de Casos por cada nivel de Relación
relacion_suma <- relacion %>%
  group_by(Relación) %>%
  summarise(total_casos = sum(Casos)) %>%
  arrange(desc(total_casos)) %>%
  pull(Relación)

# Reordenar el factor Relación en función de la suma de Casos
relacion$Relación <- factor(relacion$Relación, levels = relacion_suma)

ggplot(relacion, aes(x = Relación, y = Casos, fill = Tipo)) +
  geom_bar(stat = "identity", position = "dodge") +
  labs(title = "Numero de casos por tipo de relación ofensor-victima", x = "Relación", y = "Casos", fill = "Tipo de Relación") +
  theme(axis.text.x = element_text(angle = 45, hjust = 1))
```