---
title: 'Visualizaciones Preliminares: Oficina de la Procuradora de las Mujeres'
author: "Félix A Báez Santiago"
date: "`r Sys.Date()`"
output: html_document
---

```{r setup, include=FALSE}
knitr::opts_chunk$set(echo = TRUE)
```

# Imports
```{r, warning=FALSE}
library(tidyverse)
library(readxl)
library(kableExtra)
library(here)
path <- here("data", "Oficina_de_procuradora_de_mujeres", "/")
```

## Violencia Doméstica

```{r}
# violencia domestica
opmFemiVD <- read_excel(paste0(path, "opmFemiVD.xlsx")) # año, asesinatos, tasa x100k 
```

Gráfico de líneas para mostrar la tendencia de la cantidad de asesinatos a lo largo de los años:

```{r}
ggplot(opmFemiVD, aes(x = Año, y = `Cantidad de asesinatos`, group = 1)) +
  geom_line(color = "blue", linewidth = 1) +
  geom_point(color = "red", size = 2) +
  geom_smooth(method = "lm", se = FALSE, color = "green" ) +  # Añade líneas de tendencia lineal
  labs(title = "Tendencia de Asesinatos a lo largo de los Años", x = "Año", y = "Cantidad de Asesinatos") +
  theme_minimal()
```

Gráfico de dispersión para visualizar la relación entre la cantidad de asesinatos y la tasa por cada 100,000 mujeres:

```{r}
ggplot(opmFemiVD, aes(x = `Cantidad de asesinatos`, y = `Tasa (x100,000 mujeres)`)) +
  geom_point() +
  labs(title = "Relación entre Asesinatos y Tasa por 100,000 Mujeres", x = "Cantidad de asesinatos", y = "Tasa (x100,000 mujeres)") +
  geom_smooth(method = "lm", se = FALSE, color = "green" ) +  # Añade líneas de tendencia lineal
  theme_minimal()

# Ajuste de un modelo de regresión lineal
modelo_regresion <- lm(`Tasa (x100,000 mujeres)` ~ `Cantidad de asesinatos`, data = opmFemiVD)

# Resumen del modelo
summary(modelo_regresion)
```

El coeficiente de la cantidad de asesinatos es aproximadamente 0.0499, en promedio por cada instancia de asesinato, se espera un aumento de 0.0499 en la tasa por cada 100k mujeres, mientras todo lo demás se quede constante.

El p-value del coeficiente de la cantidad de asesinatos es mucho mas pequeño que 0.05 (\< 2e-16), lo que nos indica que hay una asociación altamente significativa entre la cantidad de asesinatos y la tasa por cada 100k mujeres.

El p-value del intercepto es 0.021, lo que sugiere que el intercepto es significativamente diferente a cero, pero es menos significativo comparado con la cantidad de asesinatos.

El R-cuadrado es 0.9869, lo que significa que alrededor del 98.69% de la variabilidad de la Tasa por 100k mujeres (la variable dependiente) puede ser explicada por la cantidad de asesinatos en este modelo. Esto indica que el ajuste del modelo es adecuado para los datos provistos.

```{r}
ggplot(opmFemiVD, aes(x = `Tasa (x100,000 mujeres)`)) +
  geom_density(fill = "skyblue", alpha = 0.7) +
  labs(title = "Distribución de la Tasa por 100,000 Mujeres", x = "Tasa (x100,000 mujeres)", y = "Densidad") +
  theme_minimal()
```
#  Tipo de Caso 

```{r}
meses <- c("1" = "enero", "2" = "febrero", "3" = "marzo",  "4" = "abril", "5" = "mayo", "6" = "junio", "7" = "julio", "8" = "agosto", "9" = "septiembre","10" = "octubre", "11" = "noviembre", "12" = "diciembre")

# importando el dataset de Casos en Supervisión de Ley 54
opm_casos <-  read_excel(paste0(path, "opmPartMes.xlsx")) %>%
  mutate(
    # la función as.yearmon convierte el año y mes a una sola fecha para poderla visualizar apropiadamente, la función es parte del paquete zoo
    fecha = as.yearmon(paste(year, month), "%Y %m"),
    month =  factor(month, levels = 1:12, labels = meses), 
    year = as.factor(year)
  )
opm_casos
```

```{r}
ggplot(opm_casos, aes(x = fecha, y = cantidad, group = tipo, color = tipo)) +
  geom_line(size = 1) +
  geom_point(size = 3) +
  labs(title = "Tendencias Mensuales de Violencia Doméstica por Año", x = "Fecha", y = "Cantidad de Casos") +
  theme_minimal() +
  theme(axis.text.x = element_text(angle = 45, hjust = 1))

ggplot(opm_casos, aes(x = fecha, y = cantidad, color = tipo)) +
  geom_line(size = 1) +
  geom_point(size = 3) +
  labs(title = "Tendencias Mensuales de Violencia Doméstica por Año y Tipo", x = "Mes", y = "Cantidad de Casos") +
  theme(axis.text.x = element_text(angle = 45, hjust = 1)) +
  theme_minimal() + 
  facet_wrap(~ tipo, scales = "fixed") +
  theme(axis.text.x = element_text(angle = 45, hjust = 1))
```



```{r}
# Obtener los tipos únicos
tipos_casos <- unique(opm_casos$tipo)

# Loop para crear y mostrar las gráficas
for (i in seq_along(tipos_casos)) {
  plot_data <- subset(opm_casos, tipo == tipos_casos[i])
  
  # Crear la gráfica
  p <- ggplot(plot_data, aes(x = fecha, y = cantidad, color = tipo)) +
    geom_line(size = 1) +
    geom_point(size = 3) +
    labs(title = paste("Tendencias Mensuales de", tipos_casos[i], "por Año"), x = "Mes", y = "Cantidad de Casos", color = "Año") +
    geom_smooth(method = "lm", se = FALSE) +  
    theme_minimal() +
    theme(axis.text.x = element_text(angle = 45, hjust = 1))
  
  # Mostrar la gráfica
  print(p)
}
```

# Victimas por Genero
```{r}
opmVic_long <- read_excel(paste0(path, "opmVicGraf.xlsx")) %>% 
  rename_at(vars(1,2,3,4), ~ c("género","2020", "2021", "2022")) %>%
  pivot_longer(!género, names_to = "año", values_to = "víctimas")
opmVic_long
```

```{r}
# Gráfico de líneas para las tendencias de víctimas por género a lo largo de los años
ggplot(opmVic_long, aes(x = año, y = víctimas, group = género, color = género)) +
  geom_line(size = 1.5) +
  geom_point(size = 3) +
  labs(title = "Tendencias de Víctimas por Género a lo largo de los Años", x = "Año", y = "Número de Víctimas", color = "Género") +
  theme_minimal()
```

```{r}
# Gráfico de barras agrupadas por género y año
ggplot(opmVic_long, aes(x = año, y = víctimas, fill = género)) +
  geom_bar(stat = "identity", position = "dodge", width = 0.7) +
  labs(title = "Víctimas por Género y Año", x = "Año", y = "Número de Víctimas", fill = "Género") +
  theme_minimal()
```

```{r}
# Gráfico de barras apiladas por género y año
ggplot(opmVic_long, aes(x = año, y = víctimas, fill = género)) +
  geom_bar(stat = "identity") +
  labs(title = "Víctimas por Género y Año", x = "Año", y = "Número de Víctimas", fill = "Género") +
  theme_minimal()
```

# Medio de Orientacion
```{r}
opmMedio_long <- read_excel(paste0(path, "opmMedio.xlsx")) %>% 
  rename_at(vars(2,3,4), ~ c("2020", "2021", "2022")) %>%
  pivot_longer(!`Medio de orientación`, names_to = "año", values_to = "personas atendidas") %>% 
  filter(`Medio de orientación` != "Total")
opmMedio_long
```
Gráfico de Líneas por Medio de Orientación a lo Largo de los Años
```{r}
# Gráfico de líneas por medio de orientación a lo largo de los años
ggplot(opmMedio_long, aes(x = año, y = `personas atendidas`, group = `Medio de orientación`, color = `Medio de orientación`)) +
  geom_line(size = 1.5) +
  geom_point(size = 3) +
  labs(title = "Personas Atendidas por Medio de Orientación a lo largo de los Años", x = "Año", y = "Número de Personas Atendidas", color = "Medio de Orientación") +
  theme_minimal()
```

Gráfico de Barras Agrupadas por Año y Medio de Orientación
```{r}
# Gráfico de barras agrupadas por año y medio de orientación
ggplot(opmMedio_long, aes(x = año, y = `personas atendidas`, fill = `Medio de orientación`)) +
  geom_bar(stat = "identity", position = "dodge", width = 0.7) +
  labs(title = "Personas Atendidas por Medio de Orientación y Año", x = "Año", y = "Número de Personas Atendidas", fill = "Medio de Orientación") +
  theme_minimal()

```

```{r}
read_excel(paste0(path, "opmServiciosMes.xlsx")) # mes, año, tipo de servicio, # ofrecidos
```









